【裁判字號】    93,訴,246
【裁判日期】    950322
【裁判案由】    返還買賣價金
【裁判全文】
臺灣新竹地方法院民事判決               93年度訴字第246號
原      告  甲○○○
訴訟代理人  黃燕光律師
被      告  戊○○
訴      訟  彭火炎律師
代  理  人  張玉琳律師
複  代理人  魏順華律師
            丙○○
上列當事人間請求返還買賣價金事件，本院於民國95年3月8日言
詞辯論終結，判決如下：
    主      文
被告應給付原告新臺幣參佰伍拾伍萬元，及自民國九十二年十二
月六日起至清償日止，按週年利率百分五計算之利息。
訴訟費用由被告負擔。
原告如以新臺幣壹佰壹拾捌萬元為被告供擔保後，得為假執行；
被告如以新臺幣參佰伍拾伍萬元為原告預供擔保，得免為假執行
。
    事實及理由
一、原告主張：伊於民國92年6月28日與被告訂立不動產買賣契
    約（下稱系爭買賣契約），買賣標的物為被告所有坐落於新
    竹縣新埔鎮○○○段第416之11地號土地全部（下稱416之11
    地號），及同段415地號土地應有部分10000分之2069（下稱
    415地號），及同段217建號建物新竹縣新埔鎮○○○段88號
    ，面積75平方公尺全部，及同門牌，同段44建號，面積152.
    17平方公尺，權利範圍10分之3，總價金為新臺幣510萬，已
    於訂約當日交付訂金100萬元、同年7月5日交付150萬元、同
    年12月5日給付100萬元，共已交付355萬元。本件買賣標的
    之一416之11地號，為山坡地保育區，辦理所有權移轉登記
    時，依法應檢附農業用地作農業使用證明（下稱農用證明）
    ，被告就系爭416之11地號雖曾2度取得農用證明，惟均遭新
    埔鎮公所撤銷，系爭416之11地號無法取得農用證明，顯有
    給付不能之情形。又原告本無意購買415地號部分，因被告
    堅持一併出售，原告勉強同意，此乃一整體契約，不可分割
    ，系爭買賣契約為給付不能，契約應為無效，縱認契約有效
    ，原告已於93年3月8日以竹東郵局第82號存證信函通知被告
    解除契約，爰依不當得利之法律關係提起本件訴訟，並聲明
    ：(一)、被告應給付原告355萬元，及自92年12月6日起算至清
    償日止，按週年利率百分之5計算之利息，(二)、願供擔保請
    准宣告假執行。
二、被告則以：系爭416之11地號其上之建物為被告作產銷設施
    及存放機具之用，有新竹縣政府核發之農用證明，系爭買賣
    契約並無給付不能之情事。又系爭416之11地號之土地，因
    有鄰地416地號所有人魏才富部分建物，兩造於92年11月29
    日又簽訂協議書協議為界址調整，且依內政部函示土地之面
    積如有增減時，始需檢附農用證明，本件土地面積未變更，
    即無需檢附農用證明。又416之11地號，經核發農用證明後
    ，於93年2月24日被撤銷，乃因該農業用地上有一建物所致
    ，此為原告訂立買賣契約時所明知，且原告要求被告應依原
    狀移交，被告不可任意移動破壞其上之建物，致416之11地
    號未能辦理過戶，非可歸責於被告之給付不能，原告不得據
    此解除契約。另依新埔鎮公所回函表示，本案檢舉人自稱土
    地購買人委託陳情等語，係因原告委託他人至該所陳情，以
    致農用證明被撤銷，新埔鎮公所二次受理農用證明後之情形
    亦同，足見416之11地號本可移轉過戶，乃因原告二度舉發
    致新埔鎮公所撤銷該農用證明，是縱認有給付不能，亦因原
    告之行為所造成，非可歸責於被告，況原告上開行為已違反
    誠實信用原則，且有權利濫用。再者，416之11地號與415地
    號為各自獨立，系爭買賣契約中415地號及建物並無給付不
    能之情形，原告不得請求一併解除契約等語。並聲明：(一)、
    原告之訴駁回，(二)、如受不利益判決，願供擔保請准宣告免
    為假執行。
三、本件不爭執之事實：
(一)、原告於92年6月28日與被告訂立系爭買賣契約，標的為416之
    11地號土地全部、415地號土地應有部分10000分2069即50坪
    ，建物部分則為同段建號217，面積75平方公尺，全部，及
    同段建號44，面積152.17平方公尺之10分之3，門牌號碼均
    為新竹縣新埔鎮○○○段88號，總價金為510萬元，原告前
    後已給付被告355萬元。
(二)、系爭416之11地號為山坡地保育區農牧用地，依法令規定辦
    理所有權移轉登記時應檢附農用證明，新埔鎮公所曾就該地
    2次核發農用證明，惟事後均遭撤銷，系爭416之11地號現並
    無農用證明。
(三)、原告曾於93年3月8日以竹東郵局第82號存證信函向被告為解
    除契約意思表示。
四、得心證之理由：
    本件兩造協議並簡化爭點，均同意以後述各項為兩造爭執之
    所在，爰一一論述如次。
(一)、系爭416之11地號是否有可歸責於被告之給付不能？
 1、依三十一條規定申請耕地所有權移轉證書，應檢具農業用地
    作農業使用證明書或耕地符合土地使用管制規定證明書，向
    該管土地登記機關辦理登記，農業發展條例第39條第1項定
    有明文。又兩造間之系爭買賣契約第3條約定，乙方（即被
    告）應於前條第2款付款時交付所有權狀，第2款付款時交付
    印鑑證明書、戶籍資料等產權移轉應備全部證件，及蓋妥辦
    理移轉登記等有關書表。被告為系爭買賣契約之出賣人，自
    負有移轉登記系爭土地及建物之所有權予原告之義務。
 2、原告主張416之11地號前後經新埔鎮公所2度撤銷農用證明，
    無法移轉所有權予原告，顯然有給付不能，契約應為無效等
    語，惟按以不能之給付為契約標的者，其契約無效，民法第
    246條第1像前段定有明文，而所謂不能之給付乃指客觀不能
    給付為標的之契約，法律上認為無效，如係主觀不能給付，
    其契約仍應認為有效，本件416之11地號如認不能移轉登記
    ，乃屬主觀之不能範疇，是系爭買賣契約仍應為有效，合先
    敘明。查416之11地號為山坡地保育區，為兩造所不爭執，
    依前揭法律規定，辦理移轉登記時，應檢具農用證明。416
    之11地號前經原告代理人陳政國申請核發農用證明，新埔鎮
    公所於92年12月29日核發，惟於93年2月24日撤銷之，被告
    嗣後雖又於93年4月5日再度取得農用證明，然原告已於同年
    3 月8日以竹東郵局第82號存證信函向被告為解約之意思表
    示，且該農用證明亦經新埔鎮公所於同年5月11日再度撤銷
    之，揆諸前揭說明，416之11地號之土地已陷於給付不能，
    被告無法將該地移轉登記予原告甚明。
 3、被告辯稱新埔鎮公所撤銷農用證明之理由為416之11地號其
    上有一建物，然上開建物係原告訂約時所明知，且原告要求
    被告不得任意破壞，則416之11地號之不能移轉，即非可歸
    責於被告等語，惟查，被告為416之11地號之出賣人，依約
    負有移轉登記土地予原告之義務，自不得以原告訂約時已知
    有建物存在於該土地上，即免除被告移轉登記之義務。況該
    存證信函乃原告向被告為解除系爭買賣契約之意思表示，其
    中提及系爭建物，係表明本件被告負有使原告取得所有權之
    義務，非如被告所述因原告要求不能任意破壞，以致該地無
    法移轉登記。再者，416之11地號除有上開建物外，另有第
    三人魏才富所有之部分房屋佔用，業經本院到場勘驗，是系
    爭416之11地號不能取得農用證明，乃因其上有非農業用之
    建築，以致無法移轉登記予原告，被告前開辯解，顯然與事
    實有違，應不可採。
 4、至於被告辯稱：416之11地號與魏才富所有之416地號，兩造
    於92年11月29日另行簽訂協議書，協議就佔用部分為界址調
    整，依內政部函釋，此種地界調整，無涉及土地增值稅減免
    優惠，無需檢附農用證明，並無不能移轉之情事等語，惟查
    ，經本院函詢行政院農業委員會，其回函稱：農用證明之功
    能在於申請賦稅減免優惠之用，依財政部91年1月31日臺財
    稅字第0910450809號函，有關共有農業用地分割後，差額價
    值在1平方公尺以上，共有人依土地稅法第39條第1項（同農
    業發展條例第37條第1項），申請不課徵土地增值稅時，應
    就分割後共有人取得價值減少之該筆耕地申請核發農用證明
    等語，此有該會94年5月10日農企字第0940123372號函在卷
    可參（見本院卷第227頁），且竹北地政事務所人員丁○○
    於本院勘驗時，亦稱因為地界調整，實際上是分割、交換、
    合併連續性作業，土地仍需檢附農用證明等語（見本院卷第
    182頁背面），是被告所指二筆土地為界址調整，如有涉及
    前開情形時，仍應檢附農用證明，始能辦理移轉登記，是被
    告所辯，應無可採。
 5、被告就坐落於416之11地號上，如竹北地政事務所93年9月29
    日複丈成果圖（見本院卷第192頁）所示B部分資材室，D部
    分農機室，分別於原告93年3月8日合法解除系爭買賣契約後
    之93年4月5日及同年8月3日取得新竹縣政府農業用地容許作
    農業設施使用同意書（見本院卷第74頁及第168頁），且就
    上開複丈成果圖所示A部分農舍所在位置土地於93年6月15日
    向新竹縣竹北地政事務所提出與同段416地號辦理界址調整
    之申請書（見本院卷第103頁），縱被告上開申請嗣後均被
    主管機關准許，亦係發生在系爭買賣經原告解除之後，對於
    原告解除契約時，被告確實無法取得移轉登記所須之416之
    11地號土地農用證明之事實，並不生影響，被告自不能據此
    證明416之11地號土地得申請農用證明，移轉登記，而無給
    付不能之情事。
 6、小結：被告為系爭買賣契約之出賣人，負有將416之11地號
    移轉登記予原告之義務，然該土地無農用證明，不能移轉登
    記，為可歸責於被告之給付不能。
(二)、原告是否得就本件買賣契約415地號部分一同解除契約？
 1、給付一部不能者，若其他部分之履行，於債權人無利益時，
    債權人得拒絕該部之給付，請求全部不履行之損害賠償，民
    法第226條第2項定有明文，亦即若給付為不可分而有一部給
    付不能之情形，其他部分之履行對債權人無利益時，債權人
    自得主張解除全部之契約。
 2、原告主張其本無意購買415地號部分建地，惟因被告堅持一
    並出售，原告勉強答應簽約，此乃一整體契約，故主張一併
    解約等語，此為被告所否認，並以前詞置辯，惟查：系爭買
    賣契約雖包含416之11全部及415地號10000分之2069兩部分
    ，其中416之11地號為山坡地保育用地，415地號則為建地，
    然兩造於契約中並未因各筆土地使用區分不同為個別之價款
    約定，顯見兩造所達成之買賣合意係針對416之11地號及415
    地號部分土地合一為之，又416之11地號之土地面積有5,067
    平方公尺，而415地號之兩造買賣之土地面積僅有50坪，約
    為165平方公尺（計算方式：1坪約為3.3058平方公尺，50×
    3.3058＝165.29，四捨五入為165），兩者面積差異甚大，
    且若上述2筆土地間為各自獨立而屬給付可分之關係，則身
    為買方之原告又何需於購買大面積農牧用地，同時向被告購
    入與他人所共有之部分建地？足認兩造間買賣之系爭2筆土
    地確為同一契約關係，是原告所述非虛，應為可採。
 3、小結：本件被告既有如前所述未能依約移轉416之11地號土
    地所有權應有部分之不能給付情事，揆諸前開規定及說明，
    則原告依據民法第256條之規定解除系爭全部契約，即屬有
    據。
(三)、縱認原告有委請親友舉發系爭416之11地號而遭新埔鎮公所
    撤銷農用證明，則原告之行為是否違反誠信原則，或有權利
    濫用？
 1、按權利之行使，不得以損害他人為主要目的，行使權利，履
    行義務，應依誠實及信用方法，民法第148條定有明文。又
    所謂權利濫用，係在外觀上為權利之行使，實質上卻違反權
    利之社會性，因此不能認為正當行使權利之行為。然權利人
    行使權利，不免對義務人或他人造成不利益結果，此乃不可
    避免之正常現象，不能指為權利的濫用，必須權利人在主觀
    上有損害他人的意思並以此為主要目的，始構成權利的濫用
    。又所謂誠實信用原則，係在具體的權利義務之關係，依正
    義公平方法，確定並實現權利之內容，避免當事人間犧牲他
    方利益以圖利自己。自應以權利人及義務人雙方利益為衡量
    依據，並應考察權利義務之社會上作用，於具體事實妥善運
    用之方法。
 2、被告辯稱由新埔鎮公所回函可知，因原告委託親友前往舉發
    ，416之11地號始遭撤銷農用證明，原告之行為顯然違反誠
    信原則及有權利濫用等語，惟查：新埔鎮公所93年7月15日
    新埔農字第0930008118號回函稱如因勘查疏忽或其他原因，
    得撤銷其農用證明（見本院卷第108頁），則是否核發農用
    證明，此乃主管機關之職權，如有因勘查疏忽或認定錯誤時
    ，主管機關自得於事後撤銷其農用證明。查416之11地號因
    其上有建物，而遭新埔鎮公所2度撤銷農用證明，縱認係原
    告委託親友舉發，然新埔鎮公所受理後，仍本於職權到場調
    查認定，此觀之新埔鎮公所乙○○於本院勘驗時陳稱：「（
    第一次撤銷農業用地作農業使用證明的原因為何？）是因為
    土地的買方的朋友或親戚到鎮公所說，本件農業用地作農業
    使用有問題。我們會同到現場，由其指出農資室未具有合法
    文件，所以鎮公所通知賣方即被告要檢付合法文件的證明，
    但是逾期未檢附，因而撤銷」等語（見本院93年9月29日勘
    驗筆錄）甚明，是416之11地號遭撤銷農用證明，乃因其未
    符合相關規定，揆諸前揭說明，縱認係由原告委託親友檢舉
    ，難認其行為有違返誠實信用原則及權利濫用。
 3、小結：被告辯稱因原告舉發，416 之11地號之農用證明始遭
    撤銷乙節，為原告所否認，縱認由原告委託親友舉發，並未
    違反誠實信用原則，亦不構成權利濫用，被告所辯，顯難採
    信。
五、按可歸責於債務人之事由，致給付不能者，債權人得請求損
    害賠償；債權人有上開情形時，得解除契約；契約解除時，
    雙方互負回負原狀之任務，受領之給付為金錢者，應附加自
    收領時起之利息，民法第226條第1項、第256條及第259條第
    2 款分別定有明文。
六、本件被告為系爭買賣契約之出賣人，負有移轉登記土地予原
    告之義務，因被告未能取得農用證明，致無法移轉416之11
    號土地，乃可歸責於被告之給付不能，原告以93年3月8日存
    證信函向被告為解除系爭買賣契約之意思表示，業經被告收
    受，準此，原告主張被告應返還其所受領之價金，加計自受
    領時起之利息，為有理由。從而，原告請求被告給付355萬
    元，及自最後一次付款之翌日即92年12月6日起至清償日止
    ，按週年利率百分之5計算之利息，應予准許。兩造均陳明
    願供擔保請准宣告假執行或免為假執行，經核與法律規定相
    符，爰分別酌定相當之金額宣告之。
七、兩造其餘攻擊防禦方法，經審酌後認與判決結果均不生影響
    ，爰不一一論述。
八、訴訟費用負擔之依據：民事訴訟法第78條。
中    華    民    國    95    年    3     月    22    日
                  民事第二庭  審判長法  官  蔡孟芳
                                    法  官  彭淑苑
                                    法  官  林惠君
以上正本，係照原本作成。
如對本判決上訴，須於判決送達後20日內向本院提出上訴狀。
                                    書記官  鍾佩芳
中    華    民    國    95    年    3     月    22    日


司法院資訊處製作；財團法人民間司法改革基金會備份。
